【裁判字號】    95,簡上,307
【裁判日期】    951124
【裁判案由】    恐嚇取財
【裁判全文】
臺灣高雄地方法院刑事判決             95年度簡上字第307號
上  訴  人  臺灣高雄地方法院檢察署檢察官
被      告  甲○○
上列上訴人因被告恐嚇取財案件，不服本院高雄簡易庭95年度簡
字第334 號中華民國95年1 月27日第一審刑事簡易判決（聲請簡
易判決處刑案號：臺灣高雄地方法院檢察署95年度偵字第24848
號），提起上訴及移送併辦（臺灣高雄地方法院檢察署95年度偵
字第6895號、臺北地方法院檢察署95年度偵字第4060號、臺灣臺
南地方法院檢察署95年度偵緝字第675 號），本院管轄之第二審
合議庭判決如下：
    主  文
原判決撤銷。
甲○○連續犯幫助詐欺取財罪，處有期徒刑肆月，如易科罰金，
以銀元佰元即新臺幣玖佰元折算壹日。
    事  實
一、甲○○於民國94年6 月16日前某日，見報紙分類廣告欄刊登
    收受金融帳戶之廣告，應能預見蒐集他人金融帳戶之行徑，
    常與財產犯罪密切相關，而蒐集他人帳戶之目的，無非係為
    取得贓款及掩飾犯行不易追查，如提供自己或他人之金融帳
    戶存摺、提款卡及密碼予陌生之人使用，可能遭歹徒利用以
    遂行詐欺取財之犯罪。仍基於縱所提供之金融帳戶遭利用為
    詐欺取財之犯罪工具，亦不違背本意之不確定概括幫助犯意
    ，而與刊登廣告之真實姓名年籍不詳、自稱「王主管」之成
    年男子聯絡，先於94年6 月16日某時許，在高雄市○○路尊
    龍客運車站內，將其所有之臺灣中小企業銀行前鎮分行（下
    稱臺灣中小企銀）帳號00000000000 號帳戶之存摺、提款卡
    及密碼，以包裹托運之方式，寄交前開「王主管」收受。該
    「王主管」所屬之詐騙集團即利用甲○○所提供之上開臺灣
    中小企銀帳戶，遂行下列詐欺犯行：
 (一) 於94年6 月21日某時許，佯在「雅虎奇摩拍賣網站」拍賣「
    奇美PolyView S17E 17吋液晶螢幕」，致乙○○瀏覽網頁時
    信以為真，參與競標並得標後，於94年6 月21日下午3 時32
    分許，依指示至自動櫃員機匯款新臺幣（下同）5,350 元價
    金至甲○○提供予「王主管」之前開臺灣中小企銀帳戶內。
    嗣因遲未收到商品，方知受騙。
 (二) 於94年6 月22日中午時許，佯在「雅虎奇摩拍賣網站」拍賣
    「ACER MF －710 型512 MB隨身碟」，致丙○○（併辦意旨
    書誤載為林明峰）瀏覽網頁時，信以為真，參與競標並得標
    後，於94年6 月22日下午1 時14分許，依指示以自動櫃員機
    匯款2,350 元價金至甲○○提供予「王主管」之前開臺灣中
    小企銀帳戶內。嗣因遲未收到商品，始悉受騙。
 (三) 於94年6 月23日上午6 時30分許，佯在「雅虎奇摩拍賣網站
    」拍賣「Apple Ipod Shuffle MP3隨身聽」1 個，致戊○○
    瀏覽網頁時，信以為真，而參與競標並得標後，於94年6 月
    23日上午6 時33分許，依指示以網路匯款方式，匯入2,650
    元價金至甲○○提供予「王主管」之前開臺灣中小企銀帳戶
    內。嗣因遲未收到商品，方知受騙。
二、甲○○承前概括犯意，復於94年6 月27日某時許，在高雄市
    ○○路尊龍客運車站內，將其配偶闕佩音所有之中華郵政股
    份有限公司鳳山五甲郵局（下稱五甲郵局）帳號0000000000
    0000號帳戶之存摺、提款卡及密碼，同以包裹托運之方式，
    寄交前開自稱「王主管」之成年男子收受。嗣該「王主任」
    所屬之詐騙集團即利用闕佩音之上開五甲郵局帳戶，於94年
    6 月28日下午3 時55分許，以電話向丁○訛稱：你兒子向地
    下錢莊借款15萬元未還，目前人在我們手上，要匯款才能解
    決等語，電話中並傳來假裝其兒子之哭聲，致丁○陷於錯誤
    ，於同日下午4 時16分許，依指示匯款4 萬元至甲○○所提
    供予「王主管」之前開五甲郵局帳戶內。嗣經丁○查明其子
    行蹤後，始知受騙。
三、案經高雄縣政府警察局移送臺灣高雄地方法院檢察署檢察官
    偵查後聲請簡易判決處刑及高雄市政府小港分局報告臺灣高
    雄地方法院檢察署、臺南縣警察局永康分局報告臺灣臺南地
    方法院檢察署、臺北縣政府警察局新店分局報告臺灣臺北地
    方法院檢察署檢察官移送併辦。
    理  由
一、證人即被害人乙○○、丙○○、戊○○、丁○、證人即被告
    甲○○之配偶闕佩音於警詢中之陳述，臺灣中小企銀、五甲
    郵局提出被告及其配偶開戶申請書、身分證影本等開戶資料
    、各該帳戶交易明細表，及乙○○、丙○○、戊○○、丁○
    、被害人郵政匯款執據、自動櫃員機交易明細表、雅虎奇摩
    拍賣網站網頁列印等資料，均經本院於審理程序中詢問當事
    人並使其就證據能力之有無表示意見，當事人對其證據能力
    均不爭執；且於審判期日依法定調查調查方法逐一調查，使
    當事人表示意見，復查無法定證據取得禁止或證據使用禁止
    之情形，以之為證據並無不當，均得作為證據，合先敘明。
二、訊據被告甲○○固於本院審理中坦承有於前揭時、地，將前
    開自己所申辦臺灣中小企銀帳戶及其配偶闕佩音所申辦五甲
    郵局帳戶之存摺、提款及密碼，二次以包裹托運之方式，寄
    交前開自稱「王主管」之成年男子收受等情，惟矢口否認有
    何幫助詐欺取財之犯意，辯稱：係見報上刊登廣告，為辦理
    貸款始將前開帳戶交予該「王主管」，事後方知帳戶遭利用
    為詐騙工具云云，經查：
 (一) 上開臺灣中小企銀帳戶及五甲郵局帳戶係被告及其配偶闕佩
    音各自所申辦使用，且由被告於前揭時、地二度以包裹托運
    之方式，寄交前開自稱「王主管」之成年男子收受等情，業
    據被告於本院審理中直承不諱，且經證人即被告之配偶闕佩
    音於警詢中證述明確，並有被告甲○○於臺灣小企銀開設上
    開帳戶之申請書、身分證影本等開戶資料；證人闕佩音於郵
    局開設上開帳戶之申請書等開戶資料在卷可稽。而被害人乙○○、丙○○、戊○○各因上開網路購物詐欺，分別於前揭
    時地匯款5,350 元、2,350 元、2,650 元至甲○○提供予「
    王主管」之前開臺灣中小企銀帳戶內；被害人丁○則因受前
    開電話詐欺，於前揭時地匯款4 萬元至甲○○所提供予「王
    主管」之前開五甲郵局帳戶內等情，各據證人即前開被害人
    於警詢中證述綦詳，並有郵政國內匯款執據、郵局查詢交易
    詳情等資料、郵局自動櫃員機交易明細表、中國商業銀行自
    動櫃員機交易明細表、雅虎奇摩拍賣網站網頁列印影本等資
    料附卷足稽。是被告提供予「王主管」之上開臺灣中小企銀
    及郵局帳戶，確遭「王主管」所屬詐騙集團用於遂行對前揭
    被害人詐欺取財犯罪之事實，堪予認定。
 (二) 衡諸社會通常觀念，一般人申辦金融帳戶，不外作為存、提
    款、轉帳等財產之金錢支配處分，對於金融機構發給之存摺
    、提款卡、密碼等資料，無不妥為保存，以防遺失或被盜用
    ，損及個人財產權益，或遭利用為財產犯罪之工具。且個人
    存摺與提款卡、密碼結合，專有性甚高，非一般自由流通使
    用之物，縱需交他人使用，亦必基於信賴關係，不可能交予
    不相識之人任意使用。又近來社會上時有詐騙集團利用人頭
    帳戶詐欺取財等犯罪類型，層出不窮，均係利用人頭帳戶作
    為出入帳戶，並經媒體廣為披載，被告乃係心智健全之成年
    男子，本於生活經驗及智識，對此應有認識。其對於他人持
    用上開帳戶犯罪之事實，應有預見，仍恣意將上開帳戶之存
    摺、提款卡及密碼交付予不熟識之人使用，自係基於縱所提
    供之金融帳戶遭利用為詐欺取財之犯罪工具，亦不違背本意
    之不確定概括幫助犯意而為之。其雖辯稱提供上開帳戶係為
    委請「王主管」代為申辦銀行貸款所需，惟向銀行申辦信用
    貸款，銀行本得以聯合徵信系統查詢貸款人之信用狀況，無
    需貸款人提供帳戶存摺正本，甚至提款卡及密碼。參以被告
    在交付上開臺灣中小企銀帳戶前，帳戶之餘額僅有117 元，
    不僅不能證明其有資力，反而顯示被告經濟之困窘，對於核
    准貸款有害無益。況依其所辯，其係為申辦自己之貸款，卻
    一併提供其配偶闕佩音之帳戶，更與常情有違，實難採信。
 (三) 縱上所述，被告基於幫助他人詐欺取財之不確定故意，提供
    自己及其配偶之帳戶幫助「王主管」等詐欺集團成員遂行詐
    欺取財犯罪之用，事證已臻明確，其犯行洵堪認定，應予依
    法論科。
三、按行為後法律有變更者，適用行為時之法律。但行為後之法
    律有利於行為人者，適用最有利於行為人之法律，刑法第2
    條第1 項定有明文。又有關新舊法之比較，應就罪刑有關之
    共犯、未遂犯、想像競合犯、牽連犯、連續犯、結合犯以及
    累犯加重、自首減輕暨其他法定加減原因與加減例等一切情
    形，綜其全部罪刑之結果而為比較（最高法院95年第8 次刑
    事庭會議決議參照）。本件被告行為後，如附表所示之相關
    法律均已變更，並俱於95年7 月1 日施行。玆經如附表所示
    之整體比較結果，裁判時之法律並非有利於被告。揆諸前開
    規定，自應適用各該行為時即修正前之法律。次按所謂幫助
    行為乃指對於被幫助者之犯罪行為，予以物質或精神上之支
    持，而使其得以或易於實現構成要件，或使其行為造成更大
    之損害。準此，幫助犯之幫助行為應係指實施構成要件以外
    之行為，若係實施構成要件之行為，則非幫助行為，而係共
    同正犯行為。本件被告僅提供帳戶予詐騙集團成員使用，而
    參與構成要件以外之行為，尚無證據足資證明被告有參與打
    電話、在網站上拍賣商品或提領被害人所匯款項之行為，難
    認其實施詐欺罪之構成要件行為，僅能認係詐欺取財犯罪之
    幫助犯。核被告所為，係犯刑法第30條第1 項、第339 條第
    1 項詐欺取財罪之幫助犯。爰依刑法第30條第2 項之規定，
    按正犯之刑減輕之。又其先後二次提供自己及其配偶前開帳
    戶予自稱「王主管」不詳成年男子之幫助詐欺取財犯行，時
    間緊接，觸犯構成要件相同之罪名，顯係基於概括犯意反覆
    為之，為連續犯，應依修正前刑法第56條規定以一罪論，依
    法加重其刑並先加後減之。移送併辦部分即如事實欄第一段
    所示幫助詐欺取財犯行，雖未據聲請簡易判決處刑，惟與前
    開論罪科刑部分即如事實欄第二段所示之相同犯行，有連續
    犯之裁判上一罪關係，為聲請簡易判決處刑效力所及，本院
    自應併予審理。
四、原審以被告本件犯罪事證明確，予以論罪科刑，固非無見。
    惟被告提供其前配偶闕佩音前開五甲郵局帳戶，幫助「王主
    管」所屬詐偏集團遂行如事實欄第二段所示，以電話向被害
    人丁○詐稱：其子向地下錢莊借款15萬元未還，人在錢莊手
    上，要求匯款解決等語，既屬告以虛偽之事項施用詐術，使
    被害人陷於錯誤而匯款交付財物，應係犯刑法第339 條第1
    項之詐欺取財罪，被告則屬詐欺取財罪之幫助犯，並與移送
    併辦部分及如事實欄第一段所示之其他幫助詐欺取財犯行，
    有連續犯之裁判上一罪之關係。原判決就如事實欄第二段所
    示之犯罪事實，逕依刑法第30條第1 項、第346 條第1 項之
    幫助恐嚇取財罪論處，並就如事實欄第一段所示之移送併辦
    部分之事實，退由檢察官另行處理，已有未合，檢察官據此
    上訴，為有理由，應由本院撤銷原判決，另自為判決。爰審
    酌被告提供自己及配偶之帳戶，供他人逃避犯罪之查緝，足
    以使詐欺集團肆無忌憚從事詐欺犯行，不僅助長犯罪歪風及
    增加追緝犯罪之困難，更造成被害人求償無門，事後未坦認
    犯行，犯罪後態度非佳；惟念被告提供帳戶非多，被害人數
    有限，詐得金額共計5 萬餘元，尚非鉅款，犯罪所生損害幸
    非重大等一切情狀，量處如主文所示之刑，並諭之易科罰金
    之折算標準，以資儆懲。
據上論斷，應依刑事訴訟法第第455 條之1 第1 項、第3 項、第
369 條第1 項、第364 條、第299 條第1 項前段，刑法第2 條第
1 項前段、修正前刑法第56條、刑法第30條第2 項、第339 條第
1 項、修正前刑法第41條第1 項前段，罰金罰鍰提高標準條例第
1 條前段、修正前罰金罰鍰提高標準條例第2 條，判決如主文。
中    華    民    國    95    年    11    月    24    日
                  刑事第六庭    審判長法  官  曾逸誠
                                      法  官  王  琁
                                      法  官  林柏壽
以上正本證明與原本無異。
不得上訴。
中    華    民    國    95    年    11    月    28    日
                                      書記官  林國龍
附錄本案論罪科刑法條：
中華民國刑法第339 條第1 項
意圖為自己或第三人不法之所有，以詐術使人將本人或第三人之
物交付者，處5 年以下有期徒刑、拘役或科或併科1 千元以下罰
金。
附表：
┌──────┬─────────────┬─────────────┬───────┬────┐
│相關變更條文│行為時法（下稱舊法）之內容│裁判時法（下稱新法）之內容│比  較  理  由│備    註│
├──────┼─────────────┼─────────────┼───────┼────┤
│連續犯：    │修正前刑法第56條：連續數行│刪除                      │新法刪除連續犯│應適用較│
│(刑法第56條)│為而犯同一之罪名者，以一罪│                          │規定，雖非犯罪│有利被告│
│            │論。但得加重其刑至二分之一│                          │構成要件之變更│之行為時│
│            │                          │                          │，但已影響行為│即舊法論│
│            │                          │                          │人刑罰之法律效│以連續犯│
│            │                          │                          │果，自屬法律有│。      │
│            │                          │                          │變更。        │        │
├──────┼─────────────┼─────────────┼───────┼────┤
│罰金刑貨幣單│依法律應處罰金、罰鍰者，就│中華民國94年1 月7 日法修正│刑法之貨幣單位│經按現行│
│位之變更 (罰│其原定數額得提高為2 倍至10│施行後，刑法分則編所定罰金│由「銀元」變更│法規所定│
│金罰鍰提高標│倍（刑法已定明10倍）。第1 │之貨幣單位為新臺幣。94年1 │為「新臺幣」，│貨幣單位│
│準條例第1 條│條所定得提高倍數之規定，於│月7 日刑法修正時，刑法分則│且刑法分則之罰│折算新臺│
│前段、第5 條│本條例修正後制定之法律，不│編未修正之條文定有罰金者，│金數額，亦視該│幣條例第│
│／刑法施行法│適用之；本條例修正前公布之│自94年1 月7 日刑法修正施行│分則先前曾修正│2 條之規│
│第1 之1 條第│法律，於本條例修正後修正其│後，就其所定數額提高為30倍│與否，而分別提│定折算後│
│1項、第2項) │罰金罰鍰數額或法律經全部修│。但72年6 月26日至94年1 月│高3 或30倍。  │等值，是│
│            │正而其罰金罰鍰數額未予變更│7 日新增或修正之條文，就其│              │以新法並│
│            │者，亦同。                │所定數額提高為3 倍。      │              │未較有利│
├──────┼─────────────┼─────────────┼───────┼────┤
│罰金刑下限變│罰金：（銀元）1 元以上。  │罰金：新臺幣1 ,000元以上，│罰金刑之下限，│舊法有利│
│更 (刑法第33│                          │百元計算之。              │由銀元10元（經│        │
│條第5 款)   │                          │                          │提高）即新臺幣│        │
│            │                          │                          │30元，提高為新│        │
│            │                          │                          │臺幣1 ,000元  │        │
├──────┼─────────────┼─────────────┼───────┼────┤
│易科罰金折算│犯最重本刑為5 年以下有期徒│犯最重本刑為5 年以下有期徒│易科罰金折算標│舊法有利│
│標準變更 (修│刑以下之刑之罪，而受6 個月│刑以下之刑之罪，而受6 個月│準由銀元300 元│        │
│正前刑法第41│以下有期徒刑或拘役之宣告…│以下有期徒刑或拘役之宣告者│即新臺幣900 元│        │
│條第1 項前段│得以（銀元，下同）1 元以上│，得以新臺幣1,000元、2,000│，提高為以新臺│        │
│、修正前罰金│3 元以下折算1 日，易科罰金│元或3,000 元折算1 日，易科│幣1,000 元、2,│        │
│罰鍰提高標準│。依刑法第41條易科罰金…就│罰金。                    │000元、3,000元│        │
│條例第2條／ │其原定數額提高為100 倍折算│                          │折算1 日      │        │
│現行刑法第41│1 日；法律所定罰金數額未依│                          │              │        │
│條第1項前段)│本條例提高倍數，或其處罰法│                          │              │        │
│            │條無罰金刑之規定者，亦同。│                          │              │        │
├──────┼─────────────┴─────────────┴───────┴────┤
│整體比較結果│舊法較為有利                                                                    │
└──────┴────────────────────────────────────────┘


司法院資訊處製作；財團法人民間司法改革基金會備份。
